【裁判字號】    98,消債更,65
【裁判日期】    990310
【裁判案由】    聲請更生程序
【裁判全文】
臺灣苗栗地方法院民事裁定            98年度消債更字第65號
聲  請  人
即  債務人  甲○○
上列當事人因消費者債務清理事件聲請更生，本院裁定如下：
    主  文
聲請駁回。
聲請費用由聲請人負擔。
    理  由
一、按債務人與金融機構協商成立者，不得聲請更生或清算，但
    因不可歸責於己之事由，致履行顯有重大困難者，不在此限
    ；本條例施行前，債務人依金融主管機關協調成立之中華民
    國銀行公會會員辦理消費金融案件無擔保債務協商機制與金
    融機構成立之協商，準用前項之規定，消費者債務清理條例
    第151條第5項、第6項分別定有明文。又聲請更生或清算不
    合程式或不備其他要件者，法院應以裁定駁回之，但其情形
    可以補正者，法院應定期間先命補正，復為同條例第8條所
    明定。
二、債務人聲請意旨略以：其因有不能清償債務之情事，遂於消
    費者債務清理條例施行後，以書面向最大債權金融機構永豐
    商業銀行股份有限公司（以下簡稱永豐銀行）請求共同協商
    債務清償方案，並經台灣台北地方法院裁定認可。惟因債務
    人之部分債權銀行已將債權轉讓與資產管理公司，致該部分
    債務未經納入上開協商方案。惟因債務人現每月收入僅新臺
    幣（下同）24,000元，依協商成立方案共分180 期，每月需
    償還協商金額11,554元，而聲請人每月需支出房屋貸款15,0
    00元、母親扶養5,000 元、姪子扶養費3,000 元、加油費1,
    000 元、水電及電話費2,000 元、伙食費4,500 元，另債務
    人未列如前開協商之債務亦需另行清償，而債務人於民國98
    年6 月起因公司政策無法再上大夜班，致該月薪資減少4,00
    0 元左右，同年7 、8 月更減少約7 千元，致債務人之收入
    顯不足支付上開款項，係不可歸責於己致無法履行協商條件
    ，而債務人之無擔保或無優先權之債務總額未逾1,200 萬元
    ，復未經法院裁定開始清算程序或宣告破產，為此聲請更生
    等語。
三、本件債務人前因積欠金融機構無擔保債務共1,984,897 元，
    曾於98年2 月23日依金融主管機關協調成立之中華民國銀行
    公會會員辦理消費金融案件無擔保債務協商機制與最大債權
    銀行永豐銀行成立協商，約定自98年3 月起分180 期，利率
    5%，債務人應於每月10日前償還協商金額11,554元，並經台
    灣台北地方法院裁定認可。債務人於協商成立後依約清償5
    期後，於98年8 月毀諾等情，業據債務人提出台灣台北地方
    法院98年度消債核字第5522號民事裁定影本1 件附卷可參，
    且經永豐銀行代理人到庭陳述屬實，堪信為真實。是債務人
    前既曾於98年2 月23日依金融主管機關協調成立之中華民國
    銀行公會會員辦理消費金融案件無擔保債務協商機制與最大
    債權銀行永豐銀行成立協商後，經台灣台北地方法院裁定認
    可，並依約繳納協商款項至98年8 月始毀諾，則依首開規定
    ，本件首應審究者即為債務人於98年8 月之毀諾，是否符合
    消費者債務清理條例第151 條第5 項但書「因不可歸責於己
    之事由，致履行顯有重大困難」之規定？經查：
  (一)本件債務人雖主張其每月需支出房屋貸款15,0 00 元、母親
    扶養5,000 元、姪子扶養費3,000 元、加油費1,00 0元、水
    電及電話費2,000 元、伙食費4,500 元，另債務人未列入前
    開協商之債務亦需另行清償，而其每月收入現僅約24,000元
    ，是其於98年8 月因入不敷出而毀諾，係不可歸責於己云云
    。惟查，消費者債務清理條例之立法目的，係為使不幸陷入
    經濟困境之人得以清理債務、重建生活，並在清理過程中能
    保有符合人性尊嚴之最低基本生活，而非在維持債務人過去
    慣常之寬逸生活，是於評估債務人清償債務之能力時，並非
    任其主張生活費用之數額，否則將造成揮霍無度以致清償債
    務能力降低之人，反而更容易進入更生程序之歧異現象。是
    本件債務人之每月生活費用，仍應以行政院主計處公告之97
    年度苗栗縣平均每人每月最低生活費用9, 829元為計算基準
    ，尚難以債務人所陳其每月需支出之生活費用支出為準。本
    件債務人98年7 、8 月之實領月薪分別為27,333元、23,840
    元，有債務人所提98年7 、8 月員工薪資明細表在卷可按，
    即使扣除其自己之最低生活費9, 829元後，仍分別有15,779
    元、14,171元，尚非不足以支應每月11 ,554 元之協商金額
    。況債務人自陳其每月需支出之加油費1,000 元、水電及電
    話費2,000 元、伙食費4,500 元，合計亦僅7,500 元，以債
    務人之前開收入計算，更無不足以支應每月11,554元之協商
    金額之情事。是債務人於其收入足以支應每月11,554元協商
    金額之情形下，於98年8 月間未依協商條件履行而毀諾，核
    與消費者債務清理條例第151 條第5 項但書「因不可歸責於
    己之事由，致履行顯有重大困難」之規定尚屬有間。
  (二)債務人雖又以其每月除生活支出外，每月尚需支出房屋貸款
    15,000元、母親扶養5,000 元、姪子扶養費3,000 元及債務
    人未列入前開協商債務之清償款，是其每月收入不足以支應
    每月11,554元之協商金額云云。惟查，按直系血親尊親屬，
    依民法第1117條規定，如能以自己財產維持生活者，自無受
    扶養之權利。易言之，直系血親尊親屬受扶養之權利，仍應
    受不能維持生活之限制，最高法院著有96年度台上字第2823
    號裁判意旨可資參照。本件債務人之母名下有3 棟房屋及土
    地，並有2 部汽車及多筆投資，其財產總額共6,258,000 元
    ，有本院依職權查詢之稅務電子閘門財產所得調件明細表在
    卷可按，足徵債務人之母並非不能維持生活，則依前開說明
    ，債務人以其每月需支付其母扶養費5,000 元，致其每月收
    入不足以支應每月11,554元之協商金額云云，自無足採。又
    債務人對其姪子並無法定扶養義務，則債務人以其每月需支
    付其姪子之扶養費3,000 元，致其每月收入不足以支應每月
    11,554元之協商金額云云，亦無足採。另債務人謂其以其母
    名下房子貸款，每月需支付貸款還款金額15,000元之事實，
    既未舉證證明，自難採信。又或縱認債務人確有積欠該筆債
    務，惟該債務與債務人所積欠之其他債務既應公平受償，則
    債務人選擇優先清償其積欠房屋貸款之債務，並於98年8 月
    間開始未依前開協商條件支付每月應繳納之協商款項，其毀
    諾自難認係因非可歸責於債務人之事由所致。至債務人雖稱
    其因需支付未列入前開協商債務之清償款，致其每月收入不
    足以支應每月應繳納之協商款項云云，惟債務人就其何時支
    付何資產管理公司若干元之事實，迄未主張及舉證，且依債
    務人所提財產及收入狀況說明書所載，均無該項金額支出，
    則債務人前開所述，亦無足採。
  (三)綜上，本件債務人於98年8 月毀諾未依協商條件履行，尚難
    認係因不可歸責於債務人之事由，致履行顯有重大困難。
四、本件既難認有何不可歸責於債務人之事由，致其有何履行協
    商之重大困難，有如前述，則依首揭法條規定，其更生之聲
    請應屬要件不備，且又無從補正，自應予以駁回，爰裁定如
    主文所示。
中    華    民    國    99    年    3     月    10    日
                  民事庭    法      官  王萬金
上為正本係照原本作成
如不服本裁定，應於裁定送達後10日內，以書狀向本院提出抗告
，並繳納抗告費新臺幣1千元
中    華    民    國    99    年    3     月    10    日
                            書  記  官  劉麗美

司法院資訊處製作；財團法人民間司法改革基金會備份。
